【裁判字號】    99,家上,65
【裁判日期】    990915
【裁判案由】    離婚
【裁判全文】
臺灣高等法院臺中分院民事判決          99年度家上字第65號
上  訴  人  乙○○
被 上 訴人  甲○○
上列當事人間離婚事件，上訴人對於民國99年5月27日臺灣苗栗
地方法院98年度婚字第210號第一審判決提起上訴，本院於民國
99年9月1日言詞辯論終結，判決如下：
    主  文
上訴駁回。
第二審訴訟費用由上訴人負擔。
    事實及理由
甲、程序方面：本件上訴人經合法通知，未於言詞辯論期日到場
    ，核無民事訴訟法第 386條各款所列情形，爰依被上訴人之
    聲請，由其一造辯論而為判決。
乙、實體部分：
壹、聲明部分：
一、上訴人方面：(一)原判決廢棄。(二)被上訴人在第一審之訴駁回
    。
二、被上訴人方面：上訴駁回。
貳、陳述及理由部分：
一、被上訴人主張：
  (一)被上訴人甲○○（原名范美蓉）於民國73年11月18日與上訴
    人羅際誡結婚，婚後育有長女羅羽庭（74年6月1日生）、長
    子羅欣豪（79年 9月30日生），均已成年。兩造婚後共同設
    籍苗栗縣苗栗市文山里20鄰文山18號，之後上訴人於78年12
    月5日獨自將戶籍遷至台北縣三重市○○路○段280號之3，被
    上訴人則攜同子女轉輾遷至苗栗縣苗栗市○○路43巷2號4樓
    之 1現址居住。兩造婚後即因個性差異、理財觀念相左而紛
    爭迭起；長子羅欣豪出生後，更因家庭經濟支出衝突不斷，
    上訴人遂於78年間獨自遷往台北縣三重市上址居住，自此對
    被上訴人及二名子女未曾聞問，迄今20年來未曾有書信往返
    或電信聯繫。又兩造20年來不再有實質夫妻生活，婚姻關係
    乃名存實亡，確有難以維持婚姻之重大事由，多年來上訴人
    從未關心子女教養，亦未曾支付任何生活費及教育費，被上
    訴人茹苦含辛獨立扶養二名子女成年，是被上訴人提出本訴
    訟應無後顧之憂。爰依民法第1052條第 2項規定，求為判決
    准兩造離婚。
  (二)在本院補充陳述：
    (1)本件離婚之原因事實發生在苗栗縣苗栗市文山里文新18號
      ，屬原審法院管轄，原審受理本件於法有據，上訴人主張
      以其於78年遷居之台北縣三重市所屬台灣板橋地方法院為
      管轄法院，應有誤會。
    (2)上訴人於76年3月1日無故離家出走，迄78年間行蹤不明，
      業經其父親在原審審理另案時到庭證述屬實，惟其戶籍仍
      設在前開文山18號，之後上訴人獨自遷至台北縣三重市○
      ○路○段280號之 3居住，自此兩造分居20年未曾有書信或
      電話往來，兩造間確實有難以維持婚姻之重大事由，上訴
      人之上訴並無理由。
二、上訴人則以：
  (一)上訴人的戶籍從未改變過，被上訴人亦知道上訴人住在那裡
    。上訴人生意失敗後，被上訴人因在外面認識了一個男人，
    所以在兩造女兒還沒有滿週歲的時候就女兒離家，上訴人
    根本不知道兩造有兒子，直到在原審開調解庭時，上訴人才
    知道兩造有兒子。被上訴人訴請離婚已經三次了，第一次是
    在台灣新竹地方法院（下稱新竹地院）、第二次是在台灣苗
    栗地方法院，兩次都有請律師，然被上訴人前二次訴訟都遭
    法院駁回。上訴人並不知道被上訴人住在那裡，也找不到被
    上訴人，因為上訴人不懂法律，以為被上訴人訴請離婚不成
    的話就會回來，因為上訴人的地址及電話都沒有變更。上訴
    人本來有想要去告被上訴人認識的那個男人，但是因為上訴
    人不知道他的姓名地址，所以無法提出告訴，上訴人也沒有
    想要告被上訴人。上訴人曾經想過要找被上訴人，也有請徵
    信社利用被上訴人父親的電話去找被上訴人，花了大約新台
    幣（下同）三、五萬元，還是沒有找到被上訴人，雖然上訴
    人現在對被上訴人的感情沒有這麼重了，但是感情終究還是
    存在的，故請求駁回被上訴人離婚之請求等語，資為抗辯。
  (二)在本院補充陳述：
    (1)上訴人因婚後經商失敗，於75年4、5月間長女未滿週歲時
      ，兩造即帶著長女到台北縣三重市另謀生計，76年2、3月
      間，被上訴人母親向上訴人提議在附近租房子，伊可順便
      幫忙照顧小孩，上訴人因而依其建議承租苗栗市文山里文
      新18號房屋供被上訴人母女共同居住，上訴人每月從台北
      回來探視被上訴人母女，然上訴人次月回到租屋處探視時
      ，即未見被上訴人母女之蹤影，本件是被上訴人自行離開
      ，而上訴人一直居住在上開文新18號。再依戶籍謄本記載
      ，兩造長子羅欣豪係於77年 9月30日在台北市黃金喜婦產
      科診所出生，於83年8月3日才為戶籍登記，若被上訴人一
      直居住在苗栗市文山里文新18號租屋處，為何羅欣豪會在
      台北市出生，且遲至83年間始為出生登記。再被上訴人於
      新竹地院78年度婚字第138 號履行同居事件中主張上訴人
      係於76年3月1日無故離家出走，依其主張，兩造自76年 3
      月1日起至羅欣豪78年9月30日出生止，上訴人既未與被上
      訴人同居，又如何有長子之出生，原審判決理由所謂被上
      訴人於76年至78年間均居住在兩造當時租屋處並未搬離之
      推論，乃不攻自破。
    (2)本件真正原因係被上訴人為免姦情曝光，乃偷偷離開上訴
      人承租之上開文山18號租屋處，至台北市產下非婚生子，
      是兩造離婚之原因事實應為被上訴人離開上訴人為其承租
      住所而造成，管轄法院應為台灣板橋地方法院，而非原審
      台灣苗栗地方法院，原審判決違反民事訴訟法第568條第1
      項專屬管轄之規定。
三、經查，被上訴人主張兩造於73年11月18日結婚，目前婚姻關
    係仍然存在，惟兩造自78年起即未共同居住生活，被上訴人
    與子女在苗栗縣苗栗市生活，目前居住在苗栗縣苗栗市○○
    里○○鄰○○路43巷2號4樓之 1，上訴人則單獨搬至台北縣三
    重市居住，目前設籍在台北縣三重市○○里○鄰○○路○段28
    0號之3，惟實際上係居住在台北縣蘆洲市○○街38巷45弄36
    號1樓之事實，有被上訴人提出之兩造戶籍謄本各1份在原審
    卷為佐（見原審卷第6、7、74頁），並為上訴人所不爭執，
    堪信為真實。至於被上訴人主張兩造結婚後，設籍居住在苗
    栗市文山18號，上訴人於78年12月 5日獨自將其戶籍遷至台
    北縣三重市○○路○段280號之 3，造成兩造分居20年，其間
    未曾有書信或電話往來，致兩造間有難以維持婚姻之重大事
    由，此事由為上訴人所造成，被上訴人自得依民法第1052條
    第 2項規定，請求判決離婚等語，則為上訴人否認，並抗辯
    本件兩造分居係因被上訴人有外遇後，兩造女兒離家，致
    上訴人找不到被上訴人所致，本件管轄法院為板橋地院，原
    審法院並無管轄權等語，是本件爭點為：原審有無管轄權？
    被上訴人主張兩造間因上訴人單獨離家致兩造分居逾20年，
    有難以維持婚姻之重大事由存在，且可歸責於上訴人，被上
    訴人得請求離婚，是否有理由？經查：
  (一)按「婚姻無效或撤銷婚姻，與確認婚姻成立或不成立及離婚
    或夫妻同居之訴，專屬夫妻之住所地或夫、妻死亡時住所地
    之法院管轄。」，民事訴訟法第568條第1項定有明文。經查
    ，兩造上訴人遷居至台北縣三重市及被上訴人遷居至苗栗市
    ○○路43巷2號4樓之前，係同居在苗栗市文山里文新18號之
    事實，並不爭執，堪認該處所係其約定之住所地，原審法院
    自有管轄權，被上訴人因而向原審法院提起本件離婚訴訟，
    並無管轄錯誤情形，上訴人抗辯本件管轄法院為板橋地院，
    合無理由。
  (二)按有前項以外之重大事由，難以維持婚姻者，夫妻一方得請
    求離婚，但其事由應由夫妻一方負責者，僅他方得請求離婚
    ，民法第1052條第 2項定有明文。上開所謂「有前項以外之
    重大事由，難以維持婚姻者」，乃抽象的、概括的離婚事由
    ，係民法親屬編於74年修正時，為因應實際需要，參酌各國
    立法例，導入破綻主義思想所增設，其目的在使夫妻請求裁
    判離婚之事由較富彈性。關於「難以維持婚姻之重大事由」
    ，係以婚姻是否已生破綻而無回復之希望為其判斷之標準。
    而婚姻是否已生破綻無回復之希望，則應依客觀之標準，即
    難以維持婚姻之事實，是否已達於倘處於同一境況，任何人
    均將喪失維持婚姻意欲之程度而定。又同項但書規定：「但
    其事由應由夫妻一方負責者，僅他方得請求離婚」，其所採
    者為消極破綻主義精神，而非積極破綻主義。因此，若夫妻
    雙方均為有責時，則應衡量比較雙方之有責程度，而許責任
    較輕之一方向應負主要責任之他方請求離婚，如雙方之有責
    程度相同，則雙方均得請求離婚，以符公平，且符合民法第
    1052條第 2項規定之立法目的（最高法院94年台上字第2059
    號判決、95年台上字第1450號判決、95年第 5次民事庭會議
    決議參照），揆諸前開說明，本件應再審究者為兩造婚姻是
    否有難以維持之重大事由，及該事由可歸責於何人，被上訴
    人是否得提起離婚之訴？
  (三)經查，兩造對於婚後曾在台北縣三重市居住，其後兩造同意
    搬回苗栗市，並在被上訴人母親家隔壁（即苗栗市文山里20
    鄰文新18號）租屋居住，而上訴人每月自台北返回苗栗，惟
    不久上訴人即未返回苗栗之事實，並不爭執，堪信為真。再
    上訴人抗辯其搬離上開文新18號租屋處遷至台北縣三重市，
    係因被上訴人有外遇並帶女兒離家，伊找不到被上訴人母
    女之故，惟為被上訴人否認，上訴人自應就其主張有利於已
    之此部分事實負舉證責任。惟查，上訴人迄未能就此部分事
    實舉證證明之，上訴人此部分抗辯，自不足採。本院審酌上
    訴人於78年間離開上開文新18號租屋處後，行蹤不明，經被
    上訴人向新竹地院（當時苗栗地院，苗栗地院所轄苗栗縣歸
    屬新竹地院管轄）訴請履行同居，經新竹地院於78年 9月27
    日以78年度婚字第 138號判決被上訴人勝訴在案一節，有新
    竹地院99年 2月10日新院燉文檔字第0990000131號函及所附
    該院78年度婚字第138號履行同居事件判決書影本1份在原審
    卷為佐（見原審卷第45、46頁），依上開判決書當事人欄記
    載之地址，可知當時兩造之住所均設在苗栗市文山里20鄰文
    新18號，而上訴人因實際住居所不明，故附記「應為送達處
    所不明」等語，及被上訴人之父親羅仕樑在前開新竹地院78
    年度婚字第138號履行同居事件中證稱上訴人婚後於76年3月
    1日無故離家出走等語，有上開78年度婚字第138號民事判決
    書影本為佐，足認上訴人在78年間確實有行蹤不明，致其父
    親亦不知其所在地之事實，是被上訴人主張於78年間係上訴
    人自行搬離兩造同居之上開住所一節，堪信為真，至於上訴
    人抗辯係因被上訴人有外遇並帶女兒離家致分居20年等語
    ，則無可採。
  (四)再查，兩造在上訴人於78年間搬離兩造同居之上開文新18號
    租屋處後，上訴人與被上訴人及兩造所生子女之來往情形如
    下：
    (1)被上訴人於92年間訴請法院判決離婚，經苗栗地院以92年
      度家調字第 253號事件進行調解程序，上訴人曾到庭調解
      ，被上訴人嗣於同年10月30日撤回該事件等情，為上訴人
      所不爭，並有苗栗地院電腦列印之民事書記官辦案進行簿
      2 紙在原審卷可稽（見原審院卷第57、58頁），堪信為真
      。
    (2)證人即兩造女兒羅羽庭於98年12月24日在原審證稱略以：
      其第一次見父親的時候是在高一的時候見過一次，中午吃
      個飯，其有將父親的電話輸入在手機裡面等語，而被上訴
      人亦稱：其於女兒高一時學費繳不出來，所以打電話約上
      訴人下來苗栗，當面請上訴人幫忙等語，上訴人就此亦稱
      ：其當時當面拿了2萬元給她們，1個月後，被上訴人又打
      電話跟我說女兒要繳住宿費 1.5萬元，所以我用匯款方式
      匯給她（應係指被上訴人）。之後我父親過世時，有打電
      話給被上訴人請她帶女兒上去拜一下，但是我女兒沒有上
      來；又有一次我女兒手機丟掉，裡面有我的電話號碼，對
      方打電話通知我，我打電話給被上訴人請她直接跟撿到手
      機的人聯絡等情，對於上訴人打電話請被上訴人帶女兒祭
      拜上訴人父親及與撿到女兒手機的人聯絡等情，亦為被上
      訴人所不爭執（見原審卷第 33-35頁）。再按證人羅羽庭
      係74年6月1日出生，有戶籍謄本在原審卷為佐（見原審卷
      第6 頁），故其高中一年級應係15、16歲，亦即上訴人與
      被上訴人及女兒羅羽庭見面之時間應係在89、90年間，其
      後1、2年間，並因上訴人父親去世及兩造女兒手機遺失等
      事情而有聯絡一節，應堪認定。是上訴人辯稱自被上訴人
      於七十幾年間搬離原來之租屋處後，即找不到被上訴人等
      語，自非可採。另上訴人抗辯其有僱請徵信社尋找被上訴
      人母女行蹤等語，未據其舉證證明之，亦同無足採。
    (3)綜上所述，兩造自78年間起雖已分居，惟其間被訴人除於
      78年間提起履行同居訴訟外，於89、90年間亦因女兒、上
      訴人父親過世等事，互有聯絡，另被上訴人於92年間提起
      離婚訴訟，兩造在調解庭時均有到庭等情，已如前述，可
      認兩造對於彼此之行蹤並非不知情，且於必要時仍可彼此
      聯絡。本院審酌前述被上訴人於女兒高一學費無法支付時
      向上訴人求援，及上訴人與女兒、上訴人見面之次數屈指
      可數等情以觀，足認兩造分居後，上訴人平日對於被上訴
      人及兩造子女之生活及各項生活費、學費等費用並未予以
      關心及盡分擔之義務，僅於被上訴人因無法支付女兒學費
      向其求助時始予以資助，顯見上訴人非但未主動關心被上
      訴人及子女之生活，亦無尋求復合之意願，否則在被上訴
      人獨立扶養子女之情況下，當不會對其生活不加以聞問或
      予以常態性的資助。再被上訴人曾於78年間提起履行同居
      之訴，亦如前述，足認被上訴人在上訴人離家之初仍有維
      持婚姻之意願，然被上訴人嗣後於92年間則提起離婚之訴
      ，後雖撤回離婚之訴，顯見其在兩造長期分居之情況下，
      亦已失去維持婚姻之意願，兩造在分居後逾20年既無尋求
      復合之舉措，期間又有離婚訴訟，且在被上訴人提起離婚
      訴訟後，亦未見有任何尋求復合之努力，益見兩造婚姻之
      裂痕業已大到任何人處在相同情況下，均無尋求復合之意
      願之狀況。綜上，兩造業已分居長達20年，並非完全不知
      對方之住所及聯絡方法，惟兩造間除了前述二次訴訟及因
      女兒學費、手機遺失及上訴人父親過世之事情外，完全沒
      有聯絡、見面，依客觀之標準判斷，兩造已達於倘處於同
      一境況，任何人均將喪失維持婚姻意欲之程度。再本院審
      酌前述，認兩造分居雖係因上訴人離家之可歸責於上訴人
      之事由造成，惟於分居後在兩造並非全然無法與對方聯絡
      情況下，兩造對於復合及維繫婚姻均未付出努力，致造成
      兩造婚姻更大之裂痕，終至難以維持之情況，兩造自均有
      可歸責之處，惟其主因仍應歸責於上訴人最初離家所造成
      之分居，是上訴人自應負較重之責任，而被上訴人負較輕
      之責任。揆諸前開說明，上訴人既應負較輕責任，是其依
      民法第1052條第 2項規定提起離婚之請求，自屬有據，應
      予准許。
四、被上訴人依民法第1052條第 2項規定訴請離婚，為有理由，
    已如前述。原審因而為被上訴人勝訴判決准兩造離婚，核無
    不合。上訴論旨指摘原判決不當，求予廢棄改判，為無理由
    ，應予駁回。
五、本件事證已臻明確，兩造其餘攻擊防禦方法及舉證，經審酌
    後認對判決結果不生影響，不予一一論列，併予明。
據上論結，本件上訴為無理由，依民事訴訟法第463條、第385條
第1項前段、第449條第1項、第78條，判決如主文。
中    華    民    國    99    年    9     月    15    日
                民事第六庭    審判長法  官  袁再興
                                    法  官  吳惠郁
                                    法  官  陳賢慧
以上正本係照原本作成。
如對本判決上訴，須於收受判決送達後20日內向本院提出上訴書
狀，其未表明上訴理由者，應於提出上訴後20日內向本院提出上
訴理由書（須按他造人數附具繕本）。
上訴時應提出委任律師為訴訟代理人之委任狀。具有民事訴訟法
第466條之1第1項但書或第2項之情形為訴訟代理人者，另應附具
律師及格證書及釋明委任人與受任人有該條項所定關係之釋明文
書影本。如委任律師提起上訴者，應一併繳納上訴審裁判費。
                                    書記官  吳麗琴
中    華    民    國    99    年    9     月    16    日
                                                      Ｓ

司法院資訊處製作；財團法人民間司法改革基金會備份。
